臺灣高雄地方法院民事判決　　　　　　 95年度家訴字第205號
原　　　告　戊○○
訴訟代理人　黃榮作律師
被　　　告　庚○○○
　　　　　　壬○○
　　　　　　辛○○
　　　　　　乙○○
兼 上 四人
訴訟代理人
　　　　　　丙○○
被　　　告　甲○○○
　　　　　　己○○
　　　　　　丁○○
上當事人間請求分割遺產事件，本院於民國96年5 月3 日言詞辯
論終結，判決如下：
    主  文
原告之訴駁回
訴訟費用由原告負擔。
    事 實 及 理 由
一、本件被告丁○○經合法通知，未於最後言詞辯論期日到場，
    核無民事訴訟法第386 條所列各款情形，爰依原告之聲請，
    由其一造辯論而為判決，合先敘明。
二、原告起訴主張：
  (一)按坐落高雄縣路竹鄉○○段第479 之12地號、面積1122平方
    公尺，應有部分全部之土地乃訴外人趙葉錦於民國51年7 月
    23日購買取得，購買當時訴外人趙葉錦將系爭土地登記於次
    男趙國雄之名下，而於76年4 月8 日，因訴外人趙葉錦辦理
    農保需要，再將系爭土地以贈與之名義移轉登記趙葉錦名下
    ，之後訴外人趙葉錦因身體不適，訴外人趙國雄未經訴外人
    趙葉錦同意，竟於88年12月9 日私自以贈與之名義，將系爭
    土地又移轉登記於其名下。訴外人趙葉錦於91年10月10日死
    亡，訴外人趙國雄則於95年2 月7 日死亡，其繼承人即其配
    偶庚○○○、長女壬○○、次女辛○○、三女乙○○、長男
    丙○○，將上開土地以分割遺產為原因，移轉登記於被告丙○○名下。然因系爭土地實際上係訴外人趙葉錦之遺產，訴
    外人趙國雄私自以贈與名義將系爭土地移轉登記於其名下，
    應屬通謀虛偽意思表示，又訴外人趙國雄於95年2 月7 日死
    亡，其繼承人等以分割遺產為由，移轉登記該土地於被告丙○○名下，應屬無效，自應塗銷該移轉登記。
  (二)又系爭土地實際上既是訴外人趙葉錦之遺產，依民法第1138
    條之規定，應由其繼承人即長女甲○○○、次男趙國雄、三
    男戊○○、四男己○○、五男丁○○共同繼承，應繼分各為
    五分之一，而次男趙國雄又於95年2 月7 日死亡，其應繼分
    依民法第1138條、第1144條第1 項之規定應在由其繼承人即
    其配偶庚○○○、長女壬○○、次女辛○○、三女乙○○、
    長男丙○○共同繼承，其應繼分各為二十五分之一。按「因
    繼承、強制執行、公用徵收或法院之判決，於登記前已取得
    不動產物權者，非經登記，不得處分其物權。」為民法第
    759 條所明定，為此原告爰先訴請被告就上述不動產偕同辦
    理繼承登記，又「繼承人得隨時請求分割遺產... 」民法第
    1164條亦有明文，是原告自得請求分割遺產，將系爭土地依
    繼承人所應繼承之應有部分辦理移轉登記。
  (三)又訴外人趙國雄於88年間，曾以訴外人趙葉錦之名義，在系
    爭土地上建築門牌號碼為高雄縣路竹鄉○○路147 號農舍，
    因系爭土地為農牧用地，屬於農業發展條例第3 條第1項 第
    10款之農業用地，依內政部台（九十）內中地字第9009844
    號函之說明「... 農地與農舍移轉時不應有所有權人不同或
    持分不一致之情形... 」，而上述建物現登記為被告丙○○
    所有，是如不拆除上述建物，縱鈞院准許分割遺產，原告亦
    無法持判決向地政機關請求辦理所有權移轉登記，而上述建
    物實係訴外人趙國雄未經訴外人趙葉錦及其他共有人同意所
    建築，故自應由被告庚○○○、壬○○、辛○○、乙○○、
    丙○○五人共同繼承，另「未經共有人協議分管之共有物，
    共有人對共有物之特定部分占有收益，需徵得他共有人全體
    之同意。如未經他共有人同意就共有物之全部或一部任意占
    用收益，他共有人得本於所有權請求除去其妨害或請求向全
    體共有人返還占用部分。但不得將各共有人之應有部分固定
    於共有物之特定部分，並進而主張他共有超過其應有部分之
    占用部分為無權占有而請求返還於己。」最高法院70年度台
    上字第3549號判決意旨參照，是原告自得本於民法第767 條
    之規定，請求被告趙林秀蓮、壬○○、辛○○、乙○○、丙○○五人將系爭建物拆除，並將土地返還全體共有人。
  (四)又被告丙○○等人否認系爭土地為訴外人趙葉錦之遺產及否
    認訴外人趙葉錦曾向訴外人趙國雄及子女表示系爭土地由子
    女共同繼承，並主張系爭土地乃是訴外人趙葉錦贈與訴外人
    趙國雄等情，實係訴外人趙葉錦曾於86年8 月14日將系爭土
    地之部分出賣與訴外人王金發及陳義正，此事為訴外人趙國
    雄及被告丙○○所明知，而被告丙○○亦曾於95年6 月8 日
    與原告及訴外人王金發、曹定國等人就系爭土地簽訂土地分
    配協議書，現被告丙○○卻反悔不履行，如系爭土地並非訴
    外人趙葉錦之遺產，丙○○顯不可能同意簽訂該土地分配協
    議書，而由該土地分配協議書將系爭土地分配給訴外人趙葉
    錦之繼承人及土地買受人，顯見訴外人趙葉錦並無將系爭土
    地贈與訴外人趙國雄之意思，且為被告丙○○等人所明知，
    是被告丙○○人否認系爭土地乃是訴外人趙葉錦之遺產顯與
    事實不符。
  (五)被告主張訴外人趙葉錦於88年12月9 日以贈與為原因，將系
    爭土地移轉登記予訴外人趙國雄並非通謀須為意思表示，且
    觀乎土地登記流程中必須出具文件，益足致贈與事出於雙方
    合意云云，惟查，訴外人趙葉錦不識字，88年12月9 日時與
    訴外人趙國雄同住，重要之財產資料悉交由訴外人趙國雄保
    管，此亦是訴外人趙國雄得持訴外人趙葉錦鄉關文件辦理土
    地所有權移轉登記之原因，而當時那是訴外人趙國雄未經訴
    外人趙葉錦同意私自辦理土地所有權移轉，對此訴外人趙葉
    錦之繼承人皆清楚，現被告丙○○否認上述事實，實有違誠
    信，況如系爭土地卻係訴外人趙葉錦贈與訴外人趙國雄，被
    告丙○○怎可能同意簽訂土地分配協議書，本件事實業已明
    確，另系爭建物之使用執造雖以訴外人趙葉錦為名義人，然
    事實上卻係訴外人趙國雄未經訴外人趙葉錦及各繼承人同意
    所建築，是原告自得本於民法第767 條規定請求被告庚○○○、壬○○、辛○○、乙○○、丙○○五人將該建物拆除。
  (六)並聲明：被告丙○○應將坐落高雄縣路竹鄉○○段第479
    之12地號、面積1122平方公尺，應有部分全部之土地，於民
    國95年4 月28日，以分割繼承為原因之所有權移轉登記予以
    塗銷，被告趙林秀蓮、壬○○、辛○○、趙蕙、丙○○應將
    上述土地，於88年12月9 日，以贈與為原因之所有權移轉登
    記予以塗銷。被告庚○○○、壬○○、辛○○、乙○○、
    丙○○應將坐落上述土地上，門牌號碼為高雄縣路竹鄉○○
    村○○路147 號之建物拆除，並將土地返還原告及其他共有
    人。被告甲○○○、庚○○○、壬○○、辛○○、乙○○
    、丙○○、己○○、丁○○應偕同原告就被繼承人趙葉錦所
    遺，現登記於被告丙○○名下，坐落高雄縣路竹鄉○○段第
    479 之12地號、面積1122平方公尺，應有部分全部之土地，
    辦理公同共有之繼承登記。原告及被告甲○○○、庚○○○、壬○○、辛○○、乙○○、丙○○、己○○、丁○○等
    繼承趙葉錦之上述遺產分割如下：被告庚○○○、壬○○、
    辛○○、乙○○、丙○○各取得應有部分二十五分之一，原
    告及被告甲○○○、己○○、丁○○各取得應有部分五分之
    一。訴訟費用由被告負擔云云。
三、被告丙○○、庚○○○、壬○○、辛○○、乙○○抗辯略以
    ：
  (一)系爭土地原即登記為訴外人趙國雄所有，依土地法第43條土
    地登記有絕對效力，不容任何人加以否定。縱如原告所主張
    系爭土地係訴外人趙葉錦於51年7 月23日購買時登記在訴外
    人趙國雄名下，而後於76年4 月8 日為辦農保需要，又以贈
    與名義移轉於訴外人趙葉錦名下，若未經訴外人趙葉錦同意
    和以該土地在訴外人趙葉錦名下長達12年多，才又贈與給訴
    外人趙國雄，而非從一開始即是借名的狀況。又辦理不動產
    的移轉登記除債權契約約定外，尚須同意移轉過戶的物權契
    約，始得完成，若訴外人趙葉錦無贈與之意，何以能出具過
    戶證明文件？原告主張訴外人趙葉錦有向子女表示土地由子
    女共同繼承等情，惟被告否認。原告主張系爭土地以贈與為
    原因之移轉登記為通謀須為表示，被告亦否認之，在土地登
    記流程中必須出具之文件，亦足徵贈與是出自雙方合意，若
    為了避債贈與也達不到脫產的目的，若為節稅農地贈與本身
    就免稅，因此實在找不到該二者有何通謀虛偽意思表示的必
    要。是本件系爭土地乃係訴外人趙葉錦生前贈與訴外人趙國
    雄，其原因為贈與並非買賣也沒有任何通謀虛偽之處，而贈
    與得撤銷的時效亦已完成，故本件系爭土地確為訴外人趙國
    雄所有無誤，而被告等人依法繼承，於法並無違誤，何來為
    訴外人趙葉錦所有之情事，原告請求於法不合，應予駁回。
  (二)系爭土地上之農舍亦為訴外人趙葉錦所蓋而於事後連同農地
    一併贈與給訴外人趙國雄，有使用執照贈與契約及稅單可證
    ，是訴外人趙國雄合法取得該建物，且該建物對土地有合法
    使用之權源；縱該農舍為訴外人趙國雄所蓋，但土地上要蓋
    屋也需獲得土地使用人同意，方能申請建造執照，否則就是
    無權占有，而此種情形於事後縱使土地與建物分屬不同人，
    則亦有民法第425 條之1 相當於租賃或法定地上權存在之適
    用。故，被告丙○○、庚○○○、壬○○、辛○○、乙○○
    等人合法繼承訴外人趙國雄之權利，並無拆除該農舍之必要
    ，原告請求，為無理由。
四、被告甲○○○、己○○則以系爭土地確實為訴外人趙葉錦所
    有等語置辯。
五、本件不爭執之事項：
  (一)趙葉錦於91年10月10日死亡，繼承人有長女甲○○○、次男
    趙國雄、三男戊○○、四男己○○、五男丁○○五人，長男
    趙春吉早於昭和十四年二月十九日死亡。
  (二)趙國雄於95年2 月7 日死亡，繼承人有配偶庚○○○、長女
    壬○○、次女辛○○、三女乙○○、長子丙○○五人。
  (三)系爭土地坐落高雄縣路竹鄉○○段479-12地號，地目田，面
    積1122平方公尺，權利範圍全部，95年4 月28日以分割繼承
    之登記原因登記為被告丙○○所有。
  (四)系爭建物坐落高雄縣路竹鄉○○段219 建號即門牌號碼高雄
    縣路竹鄉○○路147 號農舍，總面積117.5 平方公尺，一層
    面積115.04平方公尺，屋頂突出物2.46平方公尺，權利範圍
    全部，95年4 月28日以分割繼承之登記原因登記為被告丙○○所有。
六、本件爭執事項：原告主張系爭土地坐落高雄縣路竹鄉○○段
    479-12地號，地目田，面積1122平方公尺，權利範圍全部；
    建物坐落高雄縣路竹鄉○○段219 建號即門牌號碼高雄縣路
    竹鄉○○路147 號農舍，總面積117.5 平方公尺，一層面積
    115.04平方公尺，屋頂突出物2.46平方公尺，權利範圍全部
    ，為訴外人趙葉錦之遺產，惟為被告丙○○所否認，是本件
    應審究之處為上開系爭土地及建物是否為訴外人趙葉錦之遺
    產。
七、茲敘述本院得心證之理由如下：
  (一)按「不動產物權，依法律行為而取得設定、喪失、及變更者
    ，非經登記，不生效力。」、「繼承人得隨時請求分割遺產
    。但法律另有規定或契約另有訂定者，不在此限。」、再按
    「當事人主張有利於己之事實者，就其事實有舉證之責任。
    但法律別有規定，或依其情形顯失公平者，不在此限。」民
    法第758 條、第1164條、民事訴訟法第277 條分別定有明文
    。又「民事訴訟如係由原告主張權利者，應先由原告負舉證
    之責，若原告先不能舉證，以證實自己主張之事實為真實，
    則被告就其抗辯事實即令不能舉證，或其所舉證據尚有疵累
    ，亦應駁回原告之請求。」有最高法院17年上字第917 號判
    例意旨參照。
  (二)經查：系爭土地坐落高雄縣路竹鄉○○段479-12地號，地目
    田，面積1122平方公尺，權利範圍全部，於民國51年6 月11
    日分割自同段479-6 地號，51年8 月14日以買賣原因登記為
    趙國雄名下，76年4 月8 日以贈與原因登記為趙葉錦名下，
    88年12月9 日以贈與原因登記為趙國雄名下，95年4 月28日
    以分割繼承原因登記為丙○○名下等情，有兩造提出之高雄
    縣路竹地政事務所民眾閱覽異動索引（第14頁）、台灣省高
    雄縣土地登記簿謄本（第104 頁、105 頁）為證，並為兩造
    所不爭執，訴外人趙葉錦於91年10月10日死亡時，上開土地
    早於88年12月9 日訴外人趙葉錦以贈與原因登記為趙國雄名
    下，為兩造所不爭執，原告主張上開土地為趙葉錦之遺產，
    固提出86年8 月14日由趙葉錦為出賣人，承買人陳義正、王
    金發，見證人丁○○、戊○○、己○○之出賣不動產杜絕書
    二紙（第133 頁、134 頁）為證，證人王金發於本院96年3
    月8 日審理時到場證稱：「問：提示卷附之出賣不動產杜絕
    契有何意見？答：契約是去代書那裡寫的，所有權人當時是
    趙葉錦，趙葉錦有說系爭土地兄弟一人分一份，我當時是要
    買丁○○那份，是寬十三尺、長多少尺我不記得了，賣我七
    十萬元，訂金拿二十萬元是丁○○及趙葉錦拿去的，剩下的
    五十萬元大概是隔幾天，不到一個星期的時間，我拿去給他
    們，當時趙葉錦、丁○○、趙國雄也在場，趙葉錦拿其中的
    二十萬元給趙國雄，我是不知道趙葉錦為何要拿二十萬給趙
    國雄。杜絕契上面有說要等以後可以分割登記之後，再行分
    割登記，再由我負擔我這份分割登記的費用。」等語，本院
    審酌上開出賣契約書簽約時間是86年8 月14日，當時系爭土
    地所有人為趙葉錦，並不影響趙葉錦簽訂買賣契約之後88年
    12月9 日以贈與原因登記為趙國雄名下之效力。是上開趙葉
    錦於86年間與王金發、陳義正簽訂買賣契約後，將上開系爭
    土地於88年間贈與趙國雄，嗣趙葉錦於91年10月10日死亡，
    系爭土地已非屬趙葉錦遺產一節，洵堪認定。
  (三)系爭建物坐落高雄縣路竹鄉○○段219 建號即門牌號碼高雄
    縣路竹鄉○○路147 號，總面積117.5 平方公尺，一層面積
    115.04平方公尺，屋頂突出物2.46平方公尺，權利範圍全部
    之農舍，起造人為趙葉錦，趙葉錦於90年6 月28日將上開系
    爭建物贈與趙國雄一節，有高雄縣政府建設局使用執照（88
    ）高縣建局建管字第DA伍柒貳零號（第17頁、第99頁）、土
    地建築改良物贈與所有權移轉契約書（第97頁、第98頁）各
    一紙在卷足憑，本院審酌一般不動產過戶必須出具印鑑證明
    ，並繳交契稅等手續觀之，原告主張趙葉錦將系爭農舍贈與
    趙國雄為通謀虛偽意思表示，惟原告並未能舉證以實其說，
    揆諸前開最高法院判例意旨，原告上開主張為無理由。綜上
    所述，本件原告之訴，為無理由，應予駁回。
八、據上論結，本件原告之訴，為無理由，依民事訴訟法第385
    條第1 項前段、第78條，判決如主文。
中　　華　　民　　國　　96　　年　　5 　　月　　17　　日
                     臺灣高雄地方法院家事法庭
                         法　官　何清富
以上證明與原本無異。
如不服本判決，應於送達後20日內，向本院提出上訴狀，並表明
上訴理由。
中　　華　　民　　國　　96　　年　　5 　　月　　17　　日
                         書記官  蔡淑貞
